【裁判字號】    89,家上,62
【裁判日期】    890808
【裁判案由】    確認父子女關係不存在
【裁判全文】
臺灣高等法院臺南分院民事判決  八十九年度家上字第六十二號   Ｋ
      上  訴  人  丙  ○  ○
      訴訟代理人  林  芳  榮  律師
      被上訴人    乙  ○  ○  .
                              .
      兼  法  定
      代  理  人  甲  ○  ○  .
右當事人間請求確認父子關係不存在事件，上訴人對中華民國八十九年四月八日臺灣
嘉義地方法院八十九年親字第九號第一審判決提起上訴，本院判決如左：
      主      文
上訴駁回。
第二審訴訟費用由上訴人負擔。
      事      實
甲、上訴人方面：
  一、聲明：求為判決：
    (一)原判決廢棄。
    (二)確認被上訴人乙○○非上訴人之婚生子。
    (三)第二審訴訟費用由被上訴人負擔。
  二、陳述：除與原判決記載者相同，予以引用外，補稱：
    (一)兩造於民國七十六年十一月十三日結婚，因上訴人係殘障，婚後感情即不很融
      洽，被上訴人甲○○，時常外出不知去向，又因兩造一直未有小孩，所以感情
      一直無法融洽，為維持兩造婚姻，乃於民國七十九年十一月二十八日，共同收
      養一子黃冠儒，但雙方感情並未因收養兒子而有所改善，被上訴人甲○○仍時
      常外出，並在外過夜。上訴人苦勸無效，因上訴人在外聽到很多有失顏面之風
      語，使上訴人痛苦萬分，上訴人在苦勸無效下，為逃避他人閒言閒語，仍於民
      國八十三年初離開朴子故居，在外四處工作，民國八十八年十月間，因須要戶
      籍謄本，到戶政事務所申請時，才發見上訴人之戶籍登記有長子乙○○，上訴
      人感到很驚訝，上訴人一直在外未與被上訴人甲○○同居，被上訴人甲○○卻
      生子，上訴人為求確認該子之血緣，乃於八十九年一月間帶同乙○○到高雄長
      庚紀念醫院作親子鑑定，經鑑定結果確定乙○○非上訴人之婚生子，乃提起否
      認子女之訴，未料原審未詳查，即以「乙○○在八十四年九月六日即已登記在
      戶籍謄本上」，而認「上訴人知悉乙○○出生已逾一年」，而駁回上訴人在原
      審之訴，根本未詳查上訴人「何時始知乙○○出生」。
    (二)查乙○○之戶籍謄本，雖登記有乙○○，但該登記並非上訴人所為，上訴人一
      直在外工作，偶而回家均未見到乙○○（因其一直住在他處），也從未觸及戶
      籍謄本，根本不知戶籍謄本上記載有長子乙○○，後因申請戶籍謄本發見後，
      才找到被上訴人甲○○，請她把乙○○帶出來，才由上訴人帶到高雄長庚醫院
      作親子鑑定。
    (三)查民法第一千零六十三條第一項、第二項規定提起否認之訴，應於「知悉子女
      已出生之日起一年內為之」。上訴人係於八十八年十月間，因申請戶籍謄本，
      才得知有乙○○於八十四年八月五日出生，上訴人是於該時才知悉，而於八十
      九年三月間，提起否認子女之訴，應未逾法定期間，乃原審未詳查乙○○之戶
      籍登記是何人所辦？即推定該乙○○於辦妥出生登記手續之際，上訴人應已知
      悉乙○○「已出生」，而駁回上訴人在第一審之訴，認事用法自有不當。上訴
      人根本沒有辦理乙○○之出生戶籍登記。
    (四)查法律是在解決人民之疑難，今既已鑑定出乙○○不是上訴人之婚生子，原審
      法院卻不維護「血統及血緣之真正」，卻反而「明知而任令問題存在」，徒以
      「知悉出生已逾一年」，而置「真正血統、血緣不顧」，實非法之本意，在昔
      日醫學未發達以前，無親子鑑定，法律為恐時日長久舉證困難，才定有「否認
      期間之限制」，然現在親子鑑定已不論時間久暫，均能舉證，實不必再有「否
      認期間之限制」，法既不合時宜、於理、於情又不妥，法官應有「造法（判例
      ）之權能」，否則變成「法官明知非婚生子」，卻令其「血統、血緣之混亂存
      在」，實非法之本意，併為敘明。
  三、證據：援用第一審所提證據。
乙、被上訴人方面：
    被上訴人未於言詞辯論期日到庭，惟據其提出之書狀所為之聲明及陳述如左：
  一、聲明：求為判決：
    (一)上訴駁回。
    (二)第二審訴訟費用由上訴人負擔。
  二、陳述：除與原判決記載相同者，予以引用外，補稱：
    (一)上訴人疼愛本造玉珍及乙○○，上訴人殘障，在朴子市經營禮品店，玉珍結婚
      後盡婦道處理家務，照顧店務，鄰里皆知，乙○○長大後推動上訴人所坐輪椅
      ，鄰居稱讚。本件家庭風波諒非上訴人本意，疑係其家族人基於某種因素引發
      。良以自乙○○出生後生活在一起，已四年多，和氣融洽，何以於八十九年三
      月突然提起本訴，有違常情。
    (二)甲○○時常外出不知去向，在外過夜，上訴人於八十三年初離開朴子故居在外
      四處工作，八十八年十月間至戶政所申請戶籍謄本始知戶籍登記有長子乙○○
      感到驚訝：：云云，惟上訴理由主張內容非真實，本造否認之。
    (三)上訴人早在八十四年八月二十日即知被上訴人甲○○懷孕生產乙○○之事實。
      蓋被上訴人做月子期間，上訴人或其家人親至朴子戶政所申辦乙○○出生之戶
      籍登記，由嘉義縣朴子市戶政事務所函調出生戶籍登記申請書影本：戶號一○
      五六一五，戶長丙○○（身分證：Ｚ000000000），其戶內長子乙○
      ○（被上訴人），於民國八十四年九月六日至該戶政所申請辦理乙○○於同年
      八月二十日出生之戶籍登記。上開申請書上申請人之簽章即明為上訴人申請。
    (四)被上訴人甲○○八十四、八、二十至嘉義基督教醫院入院待產，須經手術剖腹
      ，當日上訴人丙○○以丈夫身份至該醫院捺指印於手術同意書，由附呈嘉義基
      督教醫院出立之(1)甲○○診斷證明書，(2)甲○○手術及麻醉同意書（八十四、
      八、二十）(3)新生兒出生證明書（八十四、八、二十出生、父丙○○、母甲○
      ○）各一件，可證明上訴人於八十四年八月二十日已知玉珍懷孕生產乙○○之
      事實。
  三、證據：除援用第一審所提證據外，補提(1)甲○○診斷證明書、(2)甲○○手術及
      麻醉同意書、(3)新生兒出生證明書影本各一件為證。
丙、本院依職權函嘉義縣朴子戶政事務所調被上訴人乙○○出生之戶籍登記申請及所
    附證據資料。
      理      由
一、本件被上訴人經合法傳喚，無正當理由不到場，復無民事訴訟法第三百八十六條
    所列各款情事之一，爰依上訴人之聲請，由其一造辯論而為判決。
二、本件上訴人起訴主張：被上訴人乙○○係伊配偶即被上訴人甲○○於八十四年八
    月二十日所生，但伊遲至八十九年一月初帶同乙○○前往高雄長庚紀念醫院做Ｄ
    ＮＡ親子關係鑑定，於八十九年一月七日得有親子鑑定報告後，始知悉伊非乙○
    ○的親生父親，爰依民法第一千零六十三條規定，訴請判決確認伊與乙○○間之
    親子關係不存在（上訴人在原審另請求判命乙○○應協同向該管戶政機關辦理註
    銷父子關係登記，及依民法第一千零五十二條第一項第二款之規定判准與甲○○
    離婚，並命甲○○應協同向該管戶政機關辦理離婚戶籍登記，原審判決駁回其訴
    ，上訴人就該部分未上訴而告確定）。
    被上訴人則以：上訴人早在八十四年八月二十日被上訴人乙○○出生時即由上訴
    人丙○○以丈夫身份至該醫院捺指印於手術同意書，於同年九月六日至該戶政所
    申請辦理乙○○出生戶籍登記，當時應已知悉子女出生，上訴人疼愛被上訴人，
    疑因其他族人引發本件訴訟等語，資為抗辯。
三、經查上訴人與被上訴人甲○○於七十六年十一月十三日結婚為配偶關係，被上訴
    人乙○○係被上訴人甲○○於婚姻關係存續中之八十四年八月二十日所生，有上
    訴人提出戶籍登記簿謄本乙份在卷可稽，合先認定。
四、上訴人另主張：伊一直在外工作，偶而回家均未見到乙○○，嗣申請戶籍謄本發
    見後，始請甲○○帶乙○○出來，由伊帶同前往高雄長庚紀念醫院做ＤＮＡ親子
    關係鑑定，於八十九年一月七日得有鑑定報告後，始知悉伊非乙○○的親生父親
    云云，惟為被上訴人所否認，並以上訴人在醫院捺指印於手術同意書同意手術剖
    腹生產乙○○，其後並由上訴人前往朴子戶政事務所申辦出生登記，被上訴人協
    助上訴人經營禮品店，生活在一起，怎是在外工作等語置辯。本院查：
  (一)由上訴人在起訴狀所載：「因原告有先天性肢體缺失，被告甲○○又不安於室，
    被告乙○○出生後，又經常帶同被告乙○○離家數月未返，原告啟疑被告甲○○
    有外遇，：：，乃趁被告甲○○回家搬取東西，而將被告乙○○留家之際，帶同
    被告乙○○至高雄：；」等語（見原審卷第四、五頁）。可見上訴人對被上訴人
    乙○○之出生，應早已知悉，其在上訴狀所載「伊一直在外工作，偶而回家均未
    見到乙○○，嗣申請戶籍謄本發見後，始請甲○○帶乙○○出來：：」等，表示
    在帶乙○○作血緣鑑定前不知被上訴人乙○○出生，自非可信。
  (二)被上訴人乙○○於八十四年八月二十日出生後，係由上訴人於八十四年九月四日
    向嘉義縣朴子市戶政事務所申請並於同月六日辦妥出生登記，此有該所八十九年
    六月二十二日八九嘉朴戶字第一五二六號函附出生登記申請書、出生證明書、補
    件告知單、戶籍登記簿謄本各一份在卷可稽（見本院卷第二五至三十頁），由其
    上之記載係由上訴人於八十四年九月四日提出申請被上訴人乙○○之出生登記申
    請，因證件不齊全，而由嘉義縣朴子市戶政事務所對申請人以「一次告知單」，
    命為申請人之上訴人應於同月十日前補全出生證明書，嗣補正後於同月六日之申
    請書經戶政機關收件，在其上蓋章審查後核准，而辦妥出生登記，由該等公文書
    之記載，依民事訴訟法第三百五十五條第一項之規定，自應推定「被上訴人乙○
    ○之出生登記係由上訴人申請」為真正，上訴人復無其他證據，其否認有提出申
    請出生登記，尚無可採。
五、按妻之受胎，係在婚姻關係存續中者，推定其所生子女為婚生子女；前項推定，
    如夫妻之一方能證明妻非自夫受胎者，得提起否認之訴，但應於知悉子女出生之
    日起，一年內為之，為民法第一千零六十三條第一項、第二項所明定。經查本件
    上訴人於被上訴人乙○○出生後係由其於八十四年九月六日持向嘉義縣朴子戶政
    事務所申辦出生登記，如前所述，自其時起，應已知悉被上訴人乙○○出生，上
    訴人欲提起本件否認親子關係之訴，至遲應於八十五年九月六日前為之，乃竟遲
    至八十九年三月十六日始行提起本件否認子女之訴，顯逾民法第一千零六十三條
    第二項所規定之期間，則依據前揭說明，其提起本件訴訟，請求確認與被上訴人
    乙○○間之親子關係不存在，自無理由。
六、綜上所述，本件上訴人主張在外工作，偶而回家均未見到乙○○，不知乙○○出
    生云云，為不足採，被上訴人抗辯上訴人於乙○○出生戶籍登記時即已知悉，尚
    屬可信。是則上訴人執此主張伊在知悉子女出生一年內提起否認之訴云云，自屬
    無據。從而，上訴人主張本於民法第一千零六十三條之規定，請求確認與被上訴
    人乙○○間之親子關係不存在，為無理由，不應准許。是則原審為上訴人敗訴之
    判決，及駁回其假執行之聲請，於法並無違誤。上訴意旨指摘原判決不當，求予
    廢棄改判，為無理由，應予駁回。
七、又民法之所以規定民法第一千零六十三條第二項一年之起訴期間，目的在早日確
    定法律上之父子關係，避免懸而未決，以期保護婚生子女之地位。此為立法者在
    決定法益保護所為之衡量，自應予以尊重。本件事證業臻明確，兩造其餘爭執及
    舉證，於本判決之基礎，已無若何之影響，不另贅述，附此敘明。
八、據上論結，本件上訴為無理由，依民事訴訟法第四百四十九條第一項、第七十八
    條、第四百六十三條、第三百八十五條第一項前段，判決如主文。
中      華      民      國    八十九    年      八      月      八      日
                                    臺灣高等法院臺南分院民事第三庭
~B1審判長法官  林    輝    雄
~B2      法官  高    明    發
~B3      法官  丁    振    昌
右為正本係照原本作成。
如對本判決上訴，須於判決送達後二十日內向本院提出上訴狀；未表明上訴理由者，
應於上訴後二十日內向本院提出理由書。
中      華      民      國    八十九    年      八      月      十      日
~B法院書記官  黃    惠    美


司法院資訊處製作；財團法人民間司法改革基金會備份。
